【裁判字號】    97,家聲,92
【裁判日期】    970328
【裁判案由】    變更子女姓氏
【裁判全文】
臺灣桃園地方法院民事裁定              97年度家聲字第92號
聲  請  人  甲○○
                        巷36.
關  係  人  乙○○
                        巷36.
上列聲請人聲請變更子女乙○○姓氏事件，本院裁定如下：
    主  文
聲請駁回。
聲請程序費用由聲請人負擔。
    理  由
一、聲請意旨略以：關係人乙○○乃聲請人甲○○與訴外人絲秀
    琳月之非婚生女，雖戶籍登記關係人乙○○為訴外人絲秀琳
    與鍾進之婚生女，然業經台灣苗栗地方法院以96年度親字
    第15號判決確認關係人乙○○係其母絲秀琳自聲請人受胎所
    生確定，亦即聲請人為關係人乙○○之生身父親，聲請人自
    應依認領程序辦理戶籍登記，然桃園縣龍潭戶政事務所竟告
    知非婚生子女應從母姓，致關係人應登記為絲曉明。然關係
    人乙○○自出生即均由聲請人扶養，其亦不願從母姓，並稱
    從母姓對其毫無意義，阻礙其人權發展。爰提出台灣苗栗地
    方法院以96年度親字第15號民事判決暨確定證明書影本、戶
    籍謄本等各一份為證，請求依民法第1059條之1 第1 項後段
    、第1059條第4 項第4 款規定，宣告關係人乙○○准從父姓
    等語。
二、按「非婚生子女從母姓。經生父認領者，適用前條第二項至
    第四項之規定」，民法第1059條之1 第1 項定有明文。因此
    ，非婚生子女在未經生父認領之前為戶籍登記時，固應登記
    為從母姓，但一經生父認領後，即可由生父、母以書面約定
    變更為從父姓（所稱適用前條第二項之結果）或子女在成年
    後經生父、母之書面同意變更為從父姓（所稱適用前條第三
    項之結果），且該變更只能變更一次（所稱適用前條第四項
    之結果）；又依民法第1059條之1 第2 項規定，非婚生子女
    經生父認領後，有：(一)、父母之一方或雙方死亡者。(二)、父
    母之一方或雙方生死不明滿3 年者。(三)、非婚生子女由生母
    任權利義務之行使或負擔者。(四)、父母之一方曾有或現有未
    盡扶養義務滿2 年等情形之1 ，且有事實足認子女之原姓氏
    對該子女有不利之影響時，父母之一方或子女得請求法院宣
    告變更子女之姓氏為父姓或母姓。綜合上列之規定，對於非
    婚生子女之從姓，其原則為：
    (一)、未經生父認領前，生母單方辦理非婚生子女之出生登記
        時，依民法第1059條之1 第1 項前段規定，該子女應從
        母姓（生父欄空白）。
    (二)、經生父認領後：
        (1)、可由生父母以書面約定繼續從母姓或變更為從父姓
            。
        (2)、子女已成年者，亦可經生父、母之書面同意，原約
            定從母姓者變更為從父姓，或原約定從父姓者變更
            為從母姓。
        (3)、生父、母約定後或不同意子女聲請變更姓氏者，如
            有民法第1059條之1 第2 項所定之原因，生父、母
            之一方或子女得檢具事證聲請法院宣告變更子女姓
            氏。
三、本件聲請人之主張，固據其提出台灣苗栗地方法院以96年度
    親字第15號民事判決暨確定證明書影本、戶籍謄本等各一份
    為證，證明聲請人確為關係人乙○○之生身父親。然非婚生
    子女姓氏之變更，依上列之規定及說明，必以經生父認領後
    ，始有從母姓或從父姓之約定問題，且於子女依法或依約定
    為從父姓或從母姓後，而有上揭得請求法院宣告變更姓氏之
    條件時，方得聲請法院宣告變更子女之姓氏。經查本件聲請
    人之非婚生子女乙○○，迄未經聲請人認領，其逕予聲請自
    第三人之姓氏變更為聲請人之姓氏，於法自有不合，應不予
    准許。
四、依非訟事件法第21條第1 項前段，裁定如主文。
中    華    民    國    97    年    3     月    28    日
                        家事法庭法  官  鄭新後
以上正本證明與原本無異。
如不服本裁定，應於送達後10日內向本院提出抗告狀，並繳納抗
告費新台幣1,000 元
中    華    民    國    97    年    3     月    28    日
                                書記官  吳宏明


司法院資訊處製作；財團法人民間司法改革基金會備份。
